【裁判字號】    89,訴,82
【裁判日期】    891025
【裁判案由】    清償借款
【裁判全文】
臺灣基隆地方法院民事判決  八十九年度訴字第八二號
    原      告    保證責任基隆市第二信用合作社
    法定代理人    乙○○
    訴訟代理人    林則奘律師
    複  代理人    林達傑律師
                  侯傑中律師
    被      告    甲○○      住台北市○○區○街十五之二號四樓
    訴訟代理人    陳福寧律師
右當事人間清償借款事件，本院判決如左：
    主    文
被告應給付原告新台幣肆佰伍拾萬元，及自民國七十九年十二月二十一日起至清償日
止，按年利率百分之十點五計算之利息。
被告應給付原告新台幣伍佰貳拾貳萬壹仟壹佰貳拾伍元。
訴訟費用由被告負擔。
本判決第一項於原告以新台幣壹佰伍拾萬元供擔保後，得為假執行。但被告如於假執
行程序實施前以新台幣肆佰伍拾萬元為原告供擔保，得免為假執行。
本判決第二項於原告以新台幣壹佰柒拾伍萬元供擔保後，得為假執行。但被告如於假
執行程序實施前以新台幣伍佰貳拾貳萬壹仟壹佰貳拾伍元為原告供擔保，得免為假執
行。
    事    實
甲、原告方面：
一、聲明：如主文所示，及為以供擔保為條件之假執行宣告。
二、陳述：
  (一)本件被告前曾於民國七十八年十二月間委託訴外人陳皆成，向原告貸款新台幣
      （下同）四百五十萬元，借貸期限自七十八年十二月二十日起至七十九年十二
      月二十日為止，則依前述法條規定，被告於前述期限屆滿後，自應依約償還前
      述款項及約定之利息。詎經原告於前述期限屆滿後一再催告被告償還，被告竟
      均置若罔聞。從而，原告自得依照前述法條為起訴聲明第一項所示之請求。
  (二)雖訴外人陳皆成為順利辦妥當時先後代辦之數件貸款手續，曾另與原任職於原
      告機關內之林其銓及陳聖信二人，共同行使相關偽造書面，俾符合原告機關之
      貸款手續，並以各委託人互為其他人之保證人。旋於七十九年十二月間，因被
      告委託訴外人陳皆成辦理之一年短期貸款行將屆期，依照兩造約定之該類「一
      年循環使用」短期貸款，借款人若欲以相同條件續借，本須在前次借貸期限借
      滿時換單，重新辦理借據以借取新款償還舊債，訴外人林其銓為延緩渠等在七
      十八年十二月間行使偽造文書之非行暴露，竟利用不知情之原告機關行員，以
      被告名義辦理借新還舊之換單手續，又自七十九年十二月八日向原告借貸四百
      五十萬元用以清償被告在七十八年間委託訴外人陳皆成辦理之貸款。惟渠等之
      犯行並不影響被告在七十八年間委託訴外人陳皆成在七十八年十二月間代向原
      告辦理貸款之效力。凡此，均有該刑事案件歷審法院判決書可資參酌。
  (三)按「因清償債務而對債權人負擔新債務者，除當事人另有意思表示外，若新債
      務不履行時，其舊債務仍不消滅。」民法第三百二十條定有明文。查被告在七
      十八年間委託訴外人陳皆成代向原告辦理之貸款方式，既係採「一年循環使用
      」方式為之，則訴外人林其銓在七十九年間以被告名義為被告辦理換單借取新
      款償還舊債之行為，應係前開法條所規定之清償類型。從而，若被告主張舊債
      務業已因該新債務之成立而消滅，則因原告曾訴請被告償還該筆新借款本息，
      經本院民事庭另案判決敗訴，而得認被告業已拒絕清償新債務。依照前開法條
      規定，被告在七十八年十二月向原告借貸並已於七十九年十二月屆期之債務即
      未消滅，原告自仍得依照民法第四百七十八條規定，訴請被告清償該筆借貸款
      項。
  (四)退萬步言，若認為訴外人林其銓於七十九年十二月間代理被告所為之「新債清
      償」行為對被告不生效力（非自認），則兩造間既未因意思表示一致而另成立
      新借貸關係，被告於七十八年十二月間向原告所為之借貸應仍存在，原告自仍
      得依照民法第四百七十八條規定，訴請被告償還該筆借貸。
  (五)依照兩造約定之借貸條款第二條約定，系爭借貸之約定利息本為年息百分之十
      點五，惟如逾期在六個月以內償還時應另按該利率之一成加付違約金（即年息
      百分之十一點五五），超過六月時另按該利率之二成（百分之十二點六）加付
      違約金。從而，被告除應償還本件借貸本金並按約定利率給付利息外，應另給
      付自七十九年十二月二十一日至八十年六月二十日  (合計為半年)止按年息百
      分之十一點五五計算，及自八十年六月二十一日起至八十九年三月二十日止按
      年息百分之十二點六計算  (合計為八又十二分之九年)之違約金計五百二十二
      萬一千一百二十五元（計算式為：0000000*11.55%*0.5+0000000*12.6%*(8+９
      /12) =259875+0000000=0000000）。
三、對被告抗辯之陳述：
  (一)訴外人陳皆成為順利辦妥七十八年間先後代辦之數件貸款手續，固曾與原任職
      於原告機關內之林其銓及陳聖信二人，共同行使相關偽造書面，俾符合原告機
      關之貸款手續。然渠等之犯行應不影響被告委託訴外人陳皆成在七十八年十二
      月間代向原告辦理貸款之效力。被告雖一再強調訴外人陳皆成等之犯行，令人
      誤以為被告亦係與訴外人陳皆成毫無關係，僅因委託辦理業務無辜受害之第三
      人，企圖藉以卸免本件借貸債務。然查被告係訴外人陳皆成當時之配偶施英惠
      之親弟，且徵諸訪談人員詢問：「請問施美惠、甲○○所借共計柒佰伍拾萬元
      ，究係由何人所領用？」訴外人陳皆成答稱：「當時（七十八年十二月間）我
      因為要做生意急需乙筆資金運用，我就先去施美惠住處找她商量．．．．另因
      為甲○○有重聽，我就請我太太施英惠陪同前往甲○○的住處，請他幫忙，我
      亦要求甲○○將他的住處（台北市○○○街15-2號４樓）借給我去向二信中正
      分社貸款（七十一年間，該屋原為施英惠名義，七十八年三月間正式售與甲○
      ○，然七十二年間，我以施英惠名義向合作金庫和平支庫以該屋抵押設定借得
      柒拾餘萬元，至七十八年十二月間，尚有四、五十萬元未償還）經過施英惠的
      解釋，甲○○亦表同意．．．貸款下來後，除了要清償合作金庫和平支庫的剩
      餘貸款外，其餘的款項均由我領用。」顯見，被告與訴外人陳皆成不但有姻親
      關係，亦確實一直有金錢往來，益證本件貸款確經被告同意委由訴外人陳皆成
      代辦，同時被告亦曾同意將貸得款項借與訴外人陳皆成。且苟訴外人陳皆成動
      用該筆款項未經被告同意，訴外人陳皆成又何須多此一舉地去清償其前所留下
      未曾還完之貸款（當時貸款義務人已改為被告）？
  (二)本件借貸事實除有由告委託訴外人陳皆成辦理該件貸款所提出之借據外，並有
      被告在前繫屬之八十年度訴字第四十九號民事訴訟程序中自認為其親自簽署之
      約定書可稽。徵諸訴外人陳皆成所涉刑事調查程序，當時以證人身分出庭之被
      告答稱：「簽文件之目的是因陳皆成告之住所變更之用要簽名。」等語，惟依
      照一般經驗法則，任何擁有通常智識能力之人，均不可能會相信辦理戶籍遷移
      手續，竟須簽署如此複雜之書面條文，且如再稍加注意即可發現該約定書第一
      行下方以粗體字標示之約定對象係與戶籍業務全然無關之原告機關全銜，則在
      未予詳研該約定書之條文前，豈會仍不予理會地簽署該紙約定書？且被告先則
      辯稱伊係委託訴外人陳皆成辦理變更住所，旋於八十年度訴字第四十九號原告
      訴請被告返還借款（七十九年所借）事件，竟又改稱伊係委託訴外人陳皆成辦
      理辦理房屋買賣，方才簽署約定書，益見被告所辯確非實情。被告先後為該等
      不實陳述無非係因訴外人陳皆成所涉刑事案件業已確定，且其於八十年間即已
      與施英惠分居仳離，被告自無再為已無任何情份之訴外人陳皆成擔負該筆債務
      ，從而由其一併承擔本件借貸債務，亦屬無可厚非。故不論在事後究係由被告
      親自提領該筆款項後再借由訴外人陳皆成，抑或由被告概括同意授權訴外人陳
      皆成自行動用該筆由原告匯入之系爭借貸款項，均因被告在事前確已同意訴外
      人陳皆成以其所有之不動產向原告辦理貸款，而應由被告負返還系爭借貸款項
      之責任。原告自得依照民法第四百七十八條規定，訴請被告返還借貸款項。
  (三)被告辯稱伊並未同意訴外人陳皆成以其名義向原告貸借款項，且訴外人陳皆成
      在貸款之際係應原告要求，始同時塗銷原為訴外人陳皆成前配偶施英惠所有門
      牌號碼台北市○○○街15-2號４樓不動產上，抵押權人為第三人台灣省合作金
      庫之抵押權，並為原告設定優先順位之抵押權作為本件貸款之擔保。惟經原告
      查閱僅存之檔案資料發現，訴外人陳皆成係在民國七十八年十二月十一日（登
      記日期為同年十二月十五日）持前述不動產向原告貸款，其時該不動產上已先
      後在七十一年十二月十八日及七十二年三月二十五日分別設定新台幣六十萬元
      及三十萬元之本金最高限額抵押，原告當時以該二順位抵押權總額不過九十萬
      元（實際上據訴外人陳皆成所陳僅餘四、五十萬元未清償），且評估其殘值及
      被告欲借貸款項後，認為即使該二順位抵押權全部且同時存在亦不影響原告之
      債權，因此並未要求受被告委託之訴外人陳皆成必須先行或同時將前二順位抵
      押權塗銷後始得借款，此徵諸前述不動產登記簿謄本上他項權利部第二頁記載
      之塗銷登記日期係遠在本件抵押權設定後一月之七十九年一月十七日，自可得
      見訴外人陳皆成確係在取得被告同意以該不動產貸得之款項後，另行送件塗銷
      以被告為擔保義務人之第一、二順位抵押權所擔保之債務。則若訴外人陳皆成
      未經被告同意，即擅自以前述不動產向原告借貸款項，訴外人陳皆成將全部貸
      得款項全數侵吞入己猶恐不及，又何須多此一舉地為其欺騙對象清償該筆與自
      己全無利害關係之債務？
  (四)被告否認有委託訴外人陳皆成代理向原告借貸款項，並以該帳戶既非其所開設
      ，亦未取得任何款項，依法本件消費借貸並未生效為抗辯。然按「由自己之行
      為表示以代理權授與他人，或知他人表示為其代理而不為反對之表示者，對於
      第三人應負授權之責任。」民法第一百六十九條定有明文。以本件被告既將社
      會交易通念視為授權表彰之印鑑章交付訴外人陳皆成，復又在顯與伊所主張委
      託陳皆成辦理戶籍變更手續全然無關之「約定書」上簽名等情，自足令一般人
      認為被告確已授權訴外人陳皆成代理向原告辦理貸款手續，揆諸前開法條意旨
      ，被告自應對原告負授權之責。換言之，被告就訴外人陳皆成代理被告向原告
      借貸之款項，自應依照消費借貸之法律關係負返還義務。
  (五)被告另抗辯伊並未取得系爭由原告貸出之款項，主張應由原告就交付系爭借貸
      款項乙節提出證明。然查消費借貸固屬法定要物契約，惟民法既未就其交付為
      特別規定，依法自亦有民法第一百零三條以下有關代理規定之適用。申言之，
      既使認為原告將系爭借貸款項匯入被告名義之帳戶仍不能證明該筆款項之交付
      （非自認），亦因訴外人陳皆成在本件所涉刑事案件中已明白供述被告確曾表
      示同意將系爭貸款再行借貸與伊使用，並已由伊自被告帳戶中提出花用，而應
      認原告確已將系爭貸款交付與被告（亦即由被告授權陳皆成代理開戶提領系爭
      貸款後由自己受領之）。
  (六)本件原告得否依據民法第四百七十八條之規定，訴請被告返還借貸款項，端視
      第三人陳皆成以被告名義向原告申辦之貸款，是否出於被告之授權，而此亦為
      本案首應釐清之事實。依據台灣高等法院重上更（三）字第一八○號判決並未
      被認定係偽造，僅是此借貸契約之保證人欄詹碧華部份係偽造。且陳皆成於該
      案審理亦辯稱：「施美惠、甲○○等三人委託被告辦理貸款，並交付不動產所
      有權狀、印鑑證明、印鑑章予被告…」，亦可證明被告確有委託陳皆成辦理貸
      款之事宜，雖本件借貸契約之保證人詹碧華之署押係偽造，然仍不影響借貸契
      之成立生效。且縱使本件借貸契約被告之署押及印文均非真正，既陳皆成係經
      被告所授權代為辦理貸款事宜，被告自仍應負授權人之責任。豈能以被告存款
      帳戶及借貸契約均非被告親自開設，亦非被告之印章而冀圖卸免責任。
  (七)雖被告以本院八十年度訴字第四九號清償借款事件，其判決理由引用陳皆成之
      證言，稱本件借貸係陳皆成偽造被告名義所借，然陳皆成此部份之證言與刑事
      判決之認定不符，復與其於刑事判決所辯稱之理由相互矛盾，可見陳皆成係因
      該刑事判決確定後，為維護被告所為之不實陳述，尚不足採。而該民事判決復
      係就被告於七十九年間向原告借款部份所為判決，該部份因為刑事判決認定係
      第三人林其銓所偽造，原告因而未上訴。而陳皆成於該案中就七十八年間借貸
      一事之陳述，與該案並無關聯，自亦不得以其於該案審判中不實之陳述，引為
      本案判決之依據。另陳皆成在八十四年四月二十六日警方所作之筆錄中，亦明
      白陳述其是經過被告之同意始向原告辦理貸款手續，且其其餘陳述與土地登記
      簿之記載亦相符，再兼以被告確曾於約定書上簽名，復將貸款所須之設定文件
      如印鑑章、印鑑證明及不動產所有權狀交付陳皆成，此在在均顯示被告確曾授
      權陳皆成向原告辦理貸款，而原告已將貸款金額四百五十萬元交付存入被告之
      帳戶，復為被告所不否認，故借貸契約自已成立生效，被告辯稱未收到借得款
      項云云，自無理由。
四、證據：提出被告委託訴外人陳皆成辦理該件貸款所提出之借據、約定書、台灣高
    等法院八十五年度上更二字第四三九號刑事判決、八十六年度重上更三字第一八
    ○號刑事判決、本院八十年度訴字第四十九號民事判決、陳皆成所涉八十一年度
    訴字第一號刑事案卷八十一年二月二十四日調查程序筆錄、八十年四月二十六日
    調查筆錄、建築改良物登記簿（以上均為影本）各一份為證。
乙、被告方面：
一、聲明：求為判決：(一)駁回原告之訴及假執行之聲請。(二)訴訟費用由原告負擔
    。(三)如為不利被告之判決，請准被告預供擔保免為假執行。
二、陳述：
  (一)否認有委託訴外人陳皆成代理於七十八年十二月間向原告貸款四百五十萬元。
      原告將款項撥入基隆二信中正分社Ｚ0000000000帳號，非被告所開
      設，被告並未拿到錢。按消費借貸，因金錢或其他代替物之交付而生效力，民
      法第四百七十五條定有明文。被告既否認有向原告借款及原告有交付款項予伊
      ，則原告就借到款項之積極事實，自應負舉證責任。
  (二)依本院八十年度訴字第四十九號民事判決〔原告敗訴後未上訴而告確定〕，其
      理由第四項記載：「．．．．．證人陳皆成到庭結證稱：伊於七十八年間，因
      受被告甲○○委託代辦買賣房屋事宜，乃趁機向其誆稱因辦理上開事項所需，
      請其在二紙對保約定書上簽名，並盜用被告甲○○之印章，蓋用在上開二紙約
      定書上，再盜用被告甲○○之印章，向原告申請開戶後，另偽造被告二人分別
      擔任借款、連帶保證人名義之借據，而在該借據上盜蓋被告二人之印章及偽造
      被告二人之簽名，匯入被告甲○○冒用之帳戶內，由伊領取花用．．．．．」
      證人林其銓證稱：「被告甲○○借款時，未去對保．．．」由此可知，被告甲
      ○○七十八年十二月間向原告借款，是訴外人陳皆成、林其銓偽造文書所為，
      兩造間並未成立消費借貸法律關係，被告亦未取得借款。故而，原告請求被告
      清還借款，顯然於法無據。
  (三)按依不當得利之法則請求返還不當得利，以無法律上之原因而受利益，致他人
      受有損害為其條件，故其得請求返還之範圍，應以對方所受之利益為度，非以
      請求人所受損害若干為準，最高法院六十一年台上字第一六九五號著有判例。
      茲本件原告所主張之七十八年十二月二十日之借款，原告係撥入偽造之甲○○
      帳戶，被陳皆成領走花用，被告甲○○並未領得該款項，顯然未受有任何利益
      ，揆諸民法第一百七十九條規定及右揭判例所示，被告根本無不當得利可言，
      更無返還不當得利之需要，此部分原告之主張亦係無理由。
  (四)本件原告主張被告係委託訴外人陳皆成向原告借錢云云。此為被告所否認。另
      依原告據以主張八十年四月二十六日調查筆錄，陳皆成稱：．．．．至於該兩
      份約定書上的印鑑欄，則仍係空白，在我將施美惠、甲○○兩人的約定書交給
      中正分社後，由他們拿保管的印鑑章蓋在上面。法官問：有無帶施美惠、甲○
      ○赴二信中正分社辦理申請入社、貸款、開戶等手續？陳皆成答：沒有。法官
      問問：二信中正分社的人員有無在核貸施美惠、甲○○貸款前，前往他們的住
      處勘查？陳皆成答：均沒有。由此被告甲○○從申請入社、申請貸款、辦理銀
      行  開戶手續、授信貸款擔保品之鑑估、約定書之簽立、借據之簽寫等等，均
      未參與。原告之承辦人員亦未與被告接洽過，則原告根本無從證明被告有同意
      借款之事實。甚且辦理銀行開戶手續，開設帳戶之人必須親自到銀行簽名，絕
      對不可能有授權代理開戶之情事發生。茲本件原告竟准由陳皆成持盜刻之印章
      開設帳戶，並於核准貸款後，將核貸金額撥入該偽造之帳戶內，顯然其交付貸
      款之行為，對被告不生效力。
  (五)又依原告所提出之調查筆錄，陳皆成供稱：  「．．．．我亦要求甲○○將他
      的住處（台北市○○○街十五─二號四樓〔借給我去向二信中正分社貸款〕七
      十一年間該屋原為施英惠名義，七十八年三月間正式售予甲○○，然七十二年
      間，我以施美惠名義向合作金庫和平支庫以該屋抵押設定借得七十餘萬元，甲
      ○○亦表同意，．．．．貸款下來後，除了要清償合作金庫和平支庫的剩餘貸
      款外，其餘的款項均由我領用」云云。經查，訴外人於刑事案件之供詞，依經
      驗法則被告為推卸刑責，大部分會作不實之供述，故而該供詞不足採信。倘若
      欲採信該供詞，亦應斟酌甲○○之房屋係向陳皆成買的〔施英惠只是登記名義
      人〕，過戶給甲○○之前，陳皆成已向合作金庫和平支庫借款七十餘萬元，照
      理利息都由陳皆成繳納。等房屋過戶給甲○○後，陳皆成再瞞著甲○○向基隆
      二信借款，被告根本無法知悉。
  (六)至於陳皆成冒貸款項後，曾清償前欠合作金庫和平支庫之借貸剩餘款四、五十
      萬元，此係一方面要讓基隆二信取得第一順位抵押權，另一方面係陳皆成清償
      前順位抵押權後，基隆二信之利息全部由其繳交，才不會曝光冒貸之事。從而
      ，本件借貸自開始之申請入社、申請借款、辦理銀行帳戶之開戶，授信擔保品
      之鑑估、約定書之簽立、借據之簽立、及後來之繳息，原告之員工林其銓、陳
      聖信及訴外人陳皆成刻意將甲○○隔絕，不讓甲○○與原告人員見面，以免冒
      貸事實曝光，顯然本件借貸未經甲○○同意，勿庸置疑。
  (六)陳皆成冒貸本件借款後，持以清償前欠之銀行貸款，因該貸款亦是陳皆成所貸
      ，由伊清償也未違反事理，且不能以陳皆成清償舊欠，即推論甲○○知情或有
      同意。被告並否認同意借錢給陳皆成。
  (七)依原告所舉最高法院之案例，係「上訴人之印章與支票簿常交與某甲保管，簽
      發支票時係由某甲填寫．．．．．」故而，被認為有表見代理。然本件被告從
      未委託訴外人與原告間為任何法律行為，如申請入社、開設銀行帳戶、申請借
      款等等足以讓人認陳皆成有代理權之行為，實不能以陳皆成持有被告之印鑑章
      遽予推論有授權之事實，並要被告負授權人之責任。
三、證據：提出本院八十四年度訴字第四九號民事判決書、訴外人陳皆成刑事調查筆
    錄（以上均為影本）各一份為證。
丙、本院依職權調閱台灣高等法院八十五年度上更二字第四三九號刑事案卷、本院八
    十年度訴字第四九案卷，並函詢台灣省合作金庫和平支庫相關貸款資料。
    理    由
一、原告起訴主張：被告前曾於七十八年十二月間委託訴外人陳皆成，向原告貸款四
    百五十萬元，借貸期限自七十八年十二月二十日起至七十九年十二月二十日為止
    ，被告於前述期限屆滿後，經一再催告償還，被告竟均置若罔聞，從而原告自得
    請求被告償還本金及遲延利息。被告則否認有委託訴外人陳皆成代理於七十八年
    十二月間向原告貸款四百五十萬元，實係訴外人陳皆成、林其銓偽造文書所為之
    貸款，兩造間並未成立消費借貸法律關係，被告亦未取得借款等情，資為抗辯。
二、經查，原告前開主張之事實，業據提出借據、約定書各一份為據。被告固不否認
    七十八年十二月十六日之約定書上「甲○○」簽名及印文為真正及七十八年十二
    月三十日之借據上「甲○○」印文為真正，惟以訴外人陳皆成於本院另案之八十
    年度訴字第四十九號民事判決內所為之證詞略以：伊於七十八年間，因受被告甲
    ○○委託代辦買賣房屋事宜，乃趁機向其誆稱因辦理上開事項所需，請其在二紙
    對保約定書上簽名，並盜用被告甲○○之印章，蓋用在上開二紙約定書上，再盜
    用被告甲○○之印章，向原告申請開戶後，另偽造被告二人分別擔任借款、連帶
    保證人名義之借據，而在該借據上盜蓋被告二人之印章及偽造被告二人之簽名，
    匯入被告甲○○冒用之帳戶內，由伊領取花用．．．．．」，及證人林其銓證稱
    ：「被告甲○○借款時，未去對保．．．」證明被告甲○○七十八年十二月間向
    原告借款，是訴外人陳皆成、林其銓偽造文書所為，兩造間並未成立消費借貸法
    律關係，被告亦未取得借款等情。經查：
  (一)依訴外人陳皆成於八十年四月二十六日所為之刑事調查筆錄之記載，訪談人員
      問：「請問施美惠、甲○○所借共計柒佰伍拾萬元，究係由何人所領用？」訴
      外人陳皆成答稱：「當時（七十八年十二月間）我因為要做生意急需乙筆資金
      運用，我就先去施美惠住處找她商量．．．．另因為甲○○有重聽，我就請我
      太太施英惠陪同前往甲○○的住處，請他幫忙，我亦要求甲○○將他的住處（
      台北市○○○街一五─二號四樓）借給我去向二信中正分社貸款，經過施英惠
      的解釋，甲○○亦表同意．．．．貸款下來後，除了要清償合作金庫和平支庫
      的剩餘貸款外，其餘的款項均由我領用。」等情，與前開本院另案之八十年度
      訴字第四十九號民事清償借款事件內訴外人陳皆成所為之證詞不符而互相矛盾
      ，況訴外人陳皆成於本院八十年度訴字第四九號民事事件所為陳述，係針對被
      告於七十九年間向原告借款部份（台灣高等法院八十五年度上更二字第四三九
      號刑事判決認定係第三人林其銓所偽造），故訴外人陳皆成於該案中就七十九
      年間借貸一事之陳述，與本案並無直接關聯，不得遽採為本案認定之依據，尚
      應斟酌其他之證據。
  (二)徵諸訴外人陳皆成所涉刑事調查程序（八十一年訴字第一號偽造文書等刑事案
      件），在承審法官訊問當時以證人身分出庭之被告甲○○：「陳皆成有無交保
      證書給你簽名（提示）」被告答稱：「有交給我一份類似之文件簽名。」再問
      ：「你是否知道簽文件目的？」被告答稱：「陳皆成告之住所變更之用要簽名
      。」等語，是被告先於訴外人陳皆成所涉之刑事案件內證稱伊係委託訴外人陳
      皆成辦理變更住所，旋於八十年度訴字第四十九號原告訴請被告返還借款（七
      十九年所借）事件，又改稱係委託訴外人陳皆成辦理辦理房屋買賣，方才簽署
      約定書等情，顯然被告甲○○所述前後不一，尚非得遽以憑採。況觀諸該紙約
      定書內容至為繁複，書面起始即以粗體字載明「約定書」，被告並於約定書之
      「立約定書人對保簽名欄」簽名並蓋章等情，依照一般經驗法則，通常智識能
      力之人均不至誤信辦理戶籍遷移手續，須簽署如此複雜之書面條文，況依一般
      之注意即可發現該約定書第一行下方以粗體字標示之約定對象係與戶籍業務全
      然無關之原告銀行機關全銜，條文均與銀行授信業務相關，是其辯稱不知該約
      定書之內容而簽署該約定書云云，並非可採。
  (三)再依據台灣高等法院八十六年度重上更三字第一八○號刑事判決並未認定七十
      八年十二月二十日之借據上借款人「甲○○」係屬偽造，僅是此借貸契約之保
      證人欄詹碧華部份係偽造。且陳皆成於該案審理亦辯稱：「施美惠、甲○○等
      三人委託被告辦理貸款，並交付不動產所有權狀、印鑑證明、印鑑章予被告::
      」，有原告提出之八十六年度重上更三字第一八○號刑事判決影本一份在卷可
      參，亦可證明被告確有委託陳皆成辦理貸款之事宜，故本件借貸契約之保證人
      詹碧華之署押雖係偽造，然仍不影響借貸契約之成立生效。綜上，訴外人陳皆
      成在八十年四月二十六日警方所作之筆錄中，明白陳述其是經過被告之同意始
      向原告辦理貸款手續，再兼以被告確於七十八年十二月十八日之約定書上簽名
      ，復將貸款所須之設定文件如印鑑章、印鑑證明及不動產所有權狀交付陳皆成
      ，原告主張被告確曾授權陳皆成向原告辦理貸款之事實，堪信屬實。
三、至被告另以：原告將款項撥入基隆二信中正分社Ｚ0000000000帳號，
    係訴外人陳皆成偽設，並非被告所開設，相關款項均由陳皆成領走花用，被告甲
    ○○並未領得該款項，而原告既准由陳皆成持盜刻之印章開設帳戶，並於核准貸
    款後，將核貸金額撥入該偽造之帳戶內，其交付貸款之行為，對被告不生效力，
    即二造間不成立消費借貸關係等情置辯，然為原告所否認。經查：依訴外人陳皆
    成於八十年四月二十六日所為之刑事調查筆錄稱：七十八年十二月間要求甲○○
    將其台北市○○○街一五─二號四樓住處，借伊向原告貸款，甲○○同意貸款撥
    款後要先清償合作金庫和平支庫之貸款，餘款均由伊領用等情，已如前述，訴外
    人陳皆成在民國七十八年十二月十一日（登記日期為同年十二月十五日）持被告
    所有台北市○○○街一五─二號四樓房屋向原告貸款時，該不動產上已先後在七
    十一年十二月十八日及七十二年三月二十五日分別由台灣省合作金庫和平支庫設
    定新台幣六十萬元及三十萬元之本金最高限額抵押，嗣於原告核貸後，陳皆成亦
    於七十八年十二月三十日就前開台灣省合作金庫和平支庫清償全數借款，而於七
    十九年一月十七日始辦理塗銷抵押權的事實，有台灣省合作金庫和平支庫函覆本
    院之八九合金和營字第二八三六號函文在卷可參，故訴外人陳皆成確係在被告之
    前開不動產向原告貸得之款項後，另行送件塗銷以被告為擔保義務人之第一、二
    順位抵押權所擔保之債務，則若訴外人陳皆成未經被告同意，即擅自以前述不動
    產向原告借貸款項，訴外人陳皆成將全部貸得款項全數侵吞入己猶恐不及，又何
    須多此一舉地為其欺騙對象清償該筆與自己全無利害關係之債務？再查消費借貸
    固屬法定要物契約，惟民法並未就其交付為特別規定，換言之，被告雖抗辯原告
    將系爭借貸款項匯入被告名義之帳戶，不能證明消費借貸之款項業已交付予被告
    ，然依訴外人陳皆成在前開相關所涉刑事案件中均明白供述被告確曾表示同意將
    系爭貸款再行借貸與伊使用，並已由伊自被告帳戶中提出花用等情（業據本院依
    職權調閱八十五年度上更二字第四三九號刑事案卷屬實），故不論在事後究係由
    被告親自提領該筆款項後再借由訴外人陳皆成，抑或由被告概括同意授權訴外人
    陳皆成自行動用該筆由原告匯入之系爭借貸款項，均因被告在事前確已同意訴外
    人陳皆成以其所有之不動產向原告辦理貸款，而應由被告負返還系爭借貸款項之
    責任。原告自得依照民法第四百七十八條規定，訴請被告返還借貸款項。至訴外
    人林其銓利用不知情之原告機關行員，以被告名義辦理借新還舊之換單手續，又
    自七十九年十二月八日向原告借貸四百五十萬元用以清償被告在七十八年間委託
    訴外人陳皆成辦理之貸款等事實，為二造而不爭執，惟七十九年十二月間之偽造
    文書犯行，固對被告不生效力，業經本院八十年度訴字第四九號民事判決認定，
    但此部分並不影響被告在七十八年間委託訴外人陳皆成在七十八年十二月間代向
    原告辦理貸款之效力，被告於七十八年十二月間向原告所為之借貸關係仍存在，
    附此敘明。
四、從而，原告依據二造於七十八年十二月二十日成立之消費借貸契約內約定，借貸
    期限自七十八年十二月二十日起至七十九年十二月二十日為止，約定之利息為年
    息百分之十點五，如逾期在六個月以內償還時，應另按該利率之一成加付違約金
    （即年息百分之十一點五五），超過六月時另按該利率之二成（百分之十二點六
    ）加付違約金。從而，原告請求被告應應償還借貸之本金四百五十萬元並自約定
    清償日之翌日即七十九年十二月二十一日起至清償日止按約定利率百分之十點五
    計算之利息外，應另給付自七十九年十二月二十一日至八十年六月二十日止之六
    個月按年息百分之十一點五五計算之違約金，及自八十年六月二十一日起至提起
    本件訴訟之日即八十九年三月二十日止按年息百分之十二點六計算之違約金，合
    計為五百二十二萬一千一百二十五元（本金0000000元╳年利率一一．五
    五％╳六／一二年＋本金0000000元╳年利率一二．六％╳一○五／一二
    年＝二五九八七五元＋0000000元＝0000000元）為有理由，應予
    准許。
五、兩造陳明願供擔保請為宣告假執行或免為假執行，經核均與規定相符，爰分別酌
    定相當之擔保金額予以宣告。
六、因本案事證已臻明確，兩造其餘主張陳述及所提之證據，均毋庸再予審酌，附此
    敘明。
據上論結：原告之訴為有理由，依民事訴訟法第七十八條、第三百九十條第二項、第
三百九十二條，判決如主文。
中      華      民      國    八十九    年      十      月    二十五    日
~B臺灣基隆地方法院民事庭
~B法      官  何怡穎
右為正本係照原本作成。
如對本判決上訴，須於判決送達後廿日內向本院提出上訴狀，敘述上訴之理由，上訴
於臺灣高等法院，並按他造當事人之人數附具繕本。
中      華      民      國    八十九    年      十      月    三十一    日
~B法院書記官  莊國南


司法院資訊處製作；財團法人民間司法改革基金會備份。
